【裁判字號】    89,交上易,1445
【裁判日期】    890509
【裁判案由】    過失致死
【裁判全文】
臺灣高等法院臺中分院刑事判決          民國八十九年度交上易字第一四四五號
    上  訴  人  臺灣臺中地方法院檢察署檢察官
    上  訴  人
    即  被  告  甲○○
    被      告  戊○○
右上訴人等因被告過失致死案件，不服台灣台中地方法院中華民國八十九年五月九日
第一審判決（民國八十八年度交易字第五三七號，起訴案號：台灣台中地方法院檢察
署民國八十八年度偵字第一八一○六號），提起上訴，本院判決如左：
    主      文
原判決撤銷。
甲○○因過失致人於死，處有期徒刑捌月。
戊○○因過失致人於死，處有期徒刑參月，如易科罰金以參佰元折算壹日。
    事      實
一、甲○○係右腳殘障人士，曾於民國（下同）八十五年十一月二十八日因竊盜案件
    ，經臺灣臺中地方法院以簡易判決處刑，判有期徒刑三月，緩刑三年，於八十六
    年一月七日判決確定，尚在緩刑期間內。詎猶不知警惕，於八十八年五月十三日
    下午四時十五分，無駕駛執照仍駕駛莊玉蓮所有車牌號碼ＭＲ－六八七五號自用
    小客車沿台中市○○路由文心路往松竹路由南向北方向行駛，於該日下午四時三
    十分許，途經上揭北屯路四一九巷口（即大買家量販店停車場出入口前）時，當
    時交通擁塞，原應注意在路口停止線前暫停不得逕行駛入交岔路口內及直行車尚
    未進入交岔路口，而轉彎車已達中心處開始轉彎，直行車應讓轉彎車先行，且應
    注意車前狀況，並隨時採取必要之安全措施，而依當時情形，又無不能注意之情
    形，竟疏於注意上述情事，仍於時速三十公里至五十公里冒然直行駛入該路口，
    適時有戊○○所駕駛車牌號ＪＮ－六六四三號自用小客車由北向南對向駛來，在
    上揭北屯路四一九巷口欲行左轉駛入大買家量販店停車場準備購物，原應注意在
    停止線前暫停及汽車左轉前應注意看清對向無來往車輛，始得左轉，且依當時情
    形，又無不能注意之情形，竟亦疏於注意，於有來車擁塞情況下，未暫停不當左
    轉駛入路口時，其自用小客車右前車頭角，而與甲○○所駕駛之前開自用小客車
    左前車角發生碰撞，而甲○○所駕駛自用小客車因而失控，其自用小客車右前車
    頭並追撞到同向北上右側之由程麗蘭（有戴安全帽）所駕駛車牌號碼ＫＣＵ－二
    四二號重型機車左後車尾及左側車身，致程麗蘭所駕駛機車失控撞及對向路邊電
    線桿，致程麗蘭並受有頭部外傷顱內出血之傷害，經送醫於八十八年五月十四日
    上午三時五十分許，不治死亡。戊○○於車禍肇事後即就近往利佳便利商店以電
    話報案；甲○○向現場處理警員丙○○報明為肇事司機，均於未被有偵查犯罪職
    權之公務員發覺前自首而受裁判。
二、案經被害人之夫乙○○告訴暨臺灣臺中地方法院檢察署檢察官相驗後自動檢舉偵
    查起訴。
    理      由
一、訊據上訴人即被告甲○○對其於右揭時地無駕駛執照疏於注意車前狀況發生車禍
    等事實均坦承不諱，惟辯稱：渠當時車速三十公里至五十公里有過失；被告戊○○亦有過失等語。次訊據被告戊○○雖對其右揭時地駕駛自用小客車發生車禍等
    情坦承無訛，惟矢口否認其有過失行為，並辯稱：渠並無過失行為，係因被告甲○○無駕照違規右側超車，未注意車前狀況及與前車保持安全距離，且甲○○駕
    駛小客車尚未進入交岔路口，而渠駕駛之自用小客車已轉彎超過分向中心線轉至
    對向慢車道，而甲○○竟未讓渠之自用小客車先行，而撞及渠之小客車失控並追
    撞被害人程麗蘭駕駛機車致程麗蘭撞電線桿倒地受傷死亡，被告甲○○係本件唯
    一車禍肇事責任因素者等語。
二、惟查右揭事實，業據被告甲○○於警訊及原審法院偵審中俱承認不諱在卷；並經
    被告甲○○於警訊供稱：「我行車速率約三十公里，因為當時塞車」；被告戊○○於警訊供稱：「我駕自小客車沿北屯路由北向南行駛，行至北屯路四一九巷左
    轉欲到大買家購物，但於左轉進入北向車道後，見對向有乙部由程麗蘭所騎之Ｋ
    ＣＵ－二四二號重機車駛來，我即剎車欲讓她先行，不料有乙部沿北屯路由南向
    北行駛之自小客車（甲○○所駕之ＭＲ－六八七五號）行駛路肩迎面駛來，且未
    見對方有剎車即撞上我所駕自小客車之右前側車頭，因對方撞上我車頭後車身失
    控，然後再撞上北上右側程麗蘭所騎之重機車。程麗蘭之機車被撞擊後，被對方
    所駕之自用小客車衝帶至對面電線桿（路邊）才停住」各等語（見相驗卷宗第五
    頁反面及第七頁正面）。次參據被告等二人，在原審法院審理中對承辦法官問：
    「你們有無過失﹖」等語，被告甲○○、戊○○等二人分別均各稱：「有過失」
    各等語；被告甲○○並供稱：「我認為我有很大的過失，但戊○○也有過失」等
    語在卷，（見原審卷第二十七頁反面、第八十三頁正面），並有台中市○○○道
    路交通事故調查報告表一件附於相驗卷宗及車禍現場照片十張附原審卷宗可供參
    酌。按汽車駕駛人應注意車前狀況，隨時保持必要之安全措施；又汽車行駛至交
    岔路口，其轉彎時應距交岔路口三○公尺前顯示方向燈或手勢，行至交岔路口中
    心處左轉，並不得占用來車道搶先左轉；再者汽車行駛至交岔路口，轉彎車輛應
    讓直行車輛先行，但直行車尚未進入交岔路口，而轉彎車已達中心處開始轉彎，
    直行車應讓轉彎車先行；又行至有號誌之交岔路口，遇有前行或轉彎之車道交通
    擁塞時，應在路口線前暫停，不得逕行駛入交岔路口內，致號誌轉換後，仍未能
    通過妨礙其他車輛通行，道路交通安全規則第九十四條第三項、第一百零二條第
    一項第六款、第十二款，分別定有明文。被告甲○○駕駛汽車本應注意上開道路
    交通安全規定，且依其當時狀況，又無不能注意之情形，竟疏於注意，違規駕駛
    ，以致發生車禍肇事，被告甲○○行為顯有過失。被告戊○○駕駛汽車在上揭北
    屯路四一九巷口欲左轉駛入大買家量販店停車場準備購物，因當時交通擁塞時，
    原應注意在停止線前暫停及左轉前應看清對向無來往車輛始得左轉，且依當時之
    情形，又無不能注意之情形，竟亦疏於注意，於交通擁塞有來車情況下，未暫停
    不當左轉駛入路口，而與被告甲○○所駕駛自用小客車發生如事實欄所載之碰撞
    ，而致被告甲○○所駕駛自用小客車失控追撞被害人程麗蘭駕駛重型機車失控撞
    及對向路邊電線桿受傷不治死亡，亦有過失。且有台灣省台中市區車輛行車事故
    鑑定委員會鑑定意見：「(一)甲○○無駕照（右腳殘障人士）駕駛一般自小客車駕
    控不良撞及對向左轉已至慢車道車輛，為肇事主因。(二)戊○○駕駛自小客車於對
    向有來車情況下左轉迴車駛入路口內暫停，為肇事次因。(三)程麗蘭駕駛重機車無
    肇事因素」等語之八十八年六月十六日中市鑑字第八八三一九號鑑定意見書一件
    在卷可供參酌。另台灣省車輛行車事故覆議鑑定委員會八十九年二月十五日府覆
    議字第八八一七八七號覆議意見：「(一)甲○○無照（右腳殘障人士）駕駛一般自
    小客車，行經號誌路口駕控不良，駛出路外撞及已先達路口開始左轉之車輛，為
    肇事原因。(二)戊○○、程麗蘭均無肇事因素」等語，雖更顯對被告甲○○之本件
    駕駛汽車肇事行為應負過失無疑；惟該覆議意見，對於本件前揭時、地車禍肇事
    時，係屬交通擁塞，未斟酌對被告戊○○駕駛汽車行駛至交岔路口轉彎應依道路
    交通安全規則第一百零二條第一項第十二款行至有號誌之交岔路口，遇有前行或
    轉彎之車道交通擁塞時，應在路口停止線前暫停，不得逕行駛入交岔路口內之規
    定，被告戊○○當時並未路口停止線前暫停，而逕行左轉並發生本件車禍肇事，
    亦有違規定，是前揭覆議鑑定委員會對於被告戊○○之覆議意見部分自屬無可採
    。又本件被害人程麗蘭確係於右揭時地車禍受傷死亡，亦經臺灣臺中地方法院檢
    察署檢察官督同法醫師相驗甚明，製有勘驗筆錄、相驗屍體證書、驗斷書各一件
    附卷可憑。足證被告甲○○、戊○○等二人之過失，併合而為被害人程麗蘭危害
    發生之原因時，均不能阻其等二人之過失犯罪責任，且與被害人程麗蘭之受傷
    死亡，具有相當之因果關係，被告等二人，犯行均已臻明確，被告戊○○前開否
    認過失犯行之辯解，係屬嗣後推卸之詞，不足採取。
三、核被告甲○○、戊○○所為係犯刑法第二百七十六條第一項之過失致死罪。被告
    甲○○為汽車駕駛人，無駕駛執照駕車因而致人死亡，依法應負刑事責任，應依
    道路交通管理處罰條例第八十六條第一項之規定加重其刑。查被告戊○○於車禍
    肇事後即就近在利佳便利商店以電話報案；被告甲○○向現場處理警員丙○○報
    明為肇事司機，均於未被有偵查犯罪職權之公務員發覺前自首而受裁判，非僅經
    被告戊○○、甲○○等二人於原審法院審理中分別供明在卷，並經處理車禍現場
    之警員丙○○於原審法院審理中結證屬實，復有台中市警察局第五分局勤務指揮
    中心一般事故紀錄通報單處置情形欄內載明現場處置結果後始知被告甲○○、戊○○、被害人程麗蘭肇事車輛牌照號碼等情可稽。被告等二人均合於自首之要件
    ，均依刑法第六十二條前段之規定，減輕其刑。被告甲○○依法先加後減。原審
    法院予被告甲○○論罪科刑，固非無見；惟疏未查明被告戊○○對於本件車禍肇
    事致被害人程麗蘭受傷死亡，亦有過失責任，僅依台灣省車輛事故覆議鑑定委員
    會覆議意見，遽為被告戊○○無罪之判決，尚有欠洽。檢察官及被告甲○○上訴
    意旨均指摘原判決欠洽，除檢察官認原審對被告甲○○量刑過輕外，為有理由，
    原審判決既有可議，自應由本院將原審判決撤銷改判。爰審酌本件車禍肇事責任
    ，被告甲○○無駕駛執照駕車過失情節較重大；被告戊○○過失情節較輕，及犯
    罪後所生對被害人所生之危害，且均尚未與被害人家屬成立民事上和解賠償損害
    等一切情狀，分別量處如主文第二項、第三項所示之刑，並諭知對被告戊○○所
    處之刑如易科罰金之折算標準。
四、據上論結，應依刑事訴訟法第三百六十九條第一項前段、第三百六十四條、第二
    百九十九條第一項前段，刑法第二百七十六條第一項、第六十二條前段、第四十
    一條，道路交通管理處罰條例第八十六條第一項，罰金罰鍰提高標準條例第一條
    前段、第二條，判決如主文。
本案經檢察官丁○○到庭執行職務。
中      華      民      國    八十九     年      七       月    十九    日
                                  臺灣高等法院臺中分院刑事第三庭
                                        審判長法  官  方  艤  駐
                                              法  官  劉  連  星
                                              法  官  廖  柏  基
右正本證明與原本無異。
不得上訴。
                                            書記官  陳  曉  青
中      華      民      國    八十九     年      七       月    二十    日
附錄本案論罪科刑法條：
刑法第二百七十六條第一項：
因過失致人於死者，處二年以下有期徒刑、拘役或二千元以下罰金。
                                                                        Ｉ


司法院資訊處製作；財團法人民間司法改革基金會備份。
